【裁判字號】    99,上易,184
【裁判日期】    990615
【裁判案由】    分配表異議之訴
【裁判全文】
臺灣高等法院民事判決                 99年度上易字第184號
上  訴  人  乙○○
訴訟代理人  蔡信章律師
被  上訴人  華南商業銀行股份有限公司
法定代理人  甲○○
訴訟代理人  侯水深律師
            張沐芝律師
上列當事人間請求分配表異議之訴事件，上訴人對於中華民國九
十九年一月十一日臺灣士林地方法院九十八年度訴更一字第五號
第一審判決提起上訴，被上訴人提起附帶上訴，經本院於九十九
年六月一日言詞辯論終結，判決如下：
    主  文
原判決關於駁回上訴人如第二項所示之訴暨訴訟費用之裁判均廢
棄。
臺灣士林地方法院九十七年度執字第二一一五二號強制執行事件
於民國九十八年二月十一日所製作如附件一所示分配表中次序第
四項所列違約金、共計、分配比率欄應變更為如附件三所示。
其餘上訴駁回。
被上訴人附帶上訴駁回。
第一審及第二審關於上訴人上訴部分之訴訟費用，由被上訴人負
擔二分之一，餘由上訴人負擔；附帶上訴訴訟費用由被上訴人負
擔。
    事  實
甲、上訴人方面：
壹、聲明：
一原判決駁回上訴人下列第二項請求部分廢棄。
二臺灣士林地方法院九十七年度執字第二一一五二號清償票款強
  制執行事件（下稱系爭執行事件）於民國九十八年二月十一日
  所制作之分配表（下稱系爭分配表，如附件一），其中次序第
  四項所列被訴人之債權原本、利息、違約金、分配比率、分配
  金額、不足額之內容應更正為零。
三系爭分配表應增列次序五發還上訴人之債權原本、分配金額之
  內容為新臺幣（下同）一百二十九萬二千六百八十九元。
四被上訴人附帶上訴駁回。
貳、陳述：除與原判決記載相同者外，補稱略以：
一本金請求權已罹於時效，已發生之利息及違約金請求權苟均罹
  於時效者，債務人仍得以消滅時效已完成為由而行使拒絕給付
  利息及違約金，而債務人就本金為時效抗辯時，其所生之利息
  及違約金亦應認於債務人為時效抗辯拒絕給付時，有溯及拒絕
  給付之意思。
二利息及違約金係本於本金未為清償所生之金額，苟本金之請求
  權已罹於時效，應認為利息及違約金請求亦罹於消滅時效。
三違約金亦係按一定利率及遲延日數計算，名稱雖與遲延利息有
  異，惟實質上仍為賠償債權人因遲延所受損害，其時效期間與
  利息之時效期間應該相同，系爭利息及違約金僅自被上訴人聲
  請強制執行日起回溯五年期間未罹於時效而消滅。
四被上訴人據為強制執行之執行名義為給付票款之確定判決，自
  僅就票款請求權之訴訟標的有既判力，被上訴人不得以未經執
  行名義確定之消費借貸債權存在為由，執為本件分配表異議之
  訴有無理由之論據。
參、證據：援用原審提出者。
乙、被上訴人方面：
壹、聲明：
一上訴駁回。
二原判決關於剔除系爭分配表被上訴人債權原本五十萬六千七百
  八十四元部分廢棄。
三被上訴人債權原本五十萬六千七百八十四元應列入分配。
貳、陳述：除與原判決記載相同者外，補稱略以：
為系爭執行事件之執行名義之確定判決，係伊依據票據關係、連
帶保證關係、消費借貸關係重疊合併而為請求，故系爭執行名義
所載債權之請求權時效為十五年，伊之請求權並未罹於時效而消
滅。
參、證據：援用原審提出者。
    理  由
一本件上訴人主張：被上訴人以臺灣臺北地方法院（下稱臺北地
  院）六十九年度訴字第二四五二號給付票款確定判決（下稱二
  四五二號判決）為執行名義聲請強制執行，經同院於七十年三
  月五日核發債權憑證，嗣以該債權憑證為執行名義聲請強制執
  行，經同院於七十五年六月十日核發債權憑證；又被上訴人以
  同院六十九年度訴字第二四五三號給付票款確定判決（下稱二
  四五三號判決）為執行名義聲請強制執行，經同院於七十年二
  月二十三日核發債權憑證，嗣以該債權憑證為執行名義聲請強
  制執行，亦經同院於七十五年六月十七日核發債權憑證，茲再
  以上開二債權憑證聲請對伊財產強制執行，經系爭執行事件作
  成系爭分配表，惟被上訴人之債權已罹於時效，不得受分配，
  且被上訴人本金債權僅五十萬六千七百八十四元，違約金卻高
  達六十四萬九千零六十九元，顯然過高，應予酌減等情，求為
  判決將系爭分配表次序第四項所列被上訴人之債權原本、利息
  、違約金、分配比率、分配金額、不足額內容更正為零，並增
  列分配次序五發還伊之債權原本金額為一百二十九萬二六千百
  八十九元之判決（原判決變更分配表如附件二所示，駁回上訴
  人其餘請求，上訴人就敗訴部分提起上訴，被上訴人就敗訴部
  分附帶上訴）。
二被上訴人則以：伊係本於票據、連帶保證及消費借貸關係為請
  求，經二四五二號、二四五三號判決勝訴確定，故伊之債權時
  效為十五年，伊取得執行名義後，曾於七十五年、八十年、八
  十五年、九十年、九十五年、九十六年聲請強制執行，債權並
  未罹於時效等語，資為抗辯。
三查：(一)被上訴人前主張：訴外人林宗科邀上訴人及訴外人黃秀
  枝為連帶保證人，向伊借款五十萬元，並簽發如附表一所示本
  票三紙為清償方法，詎屆期提示，除部分清償外，餘未清償，
  起訴請求上訴人與林宗科、黃秀枝連帶清償，表明除違約金外
  ，其餘係命清償票據上債務之判決，請依職權宣告假執行，經
  二四五二號判決命上訴人與林宗科、黃秀枝連帶給付被上訴人
  四十五萬元及其中十五萬元自六十八年五月十四日起、二十萬
  元自同年六月二十三日起、十萬元自同年六月五日起至清償日
  止，依序按年息百分之一一．五０、一一．五０、一三．二五
  計算之利息，並依序自六十八年六月十五日、同年九月二十四
  日、十二月二日起至清償日止，均按每百元每日一分二厘（相
  當於年息百分之四．三八）計算之違約金，除違約金外，其餘
  給付依職權為假執行宣告確定，被上訴人以二四五二號判決為
  執行名義，聲請臺北地院強制執行無效果，臺北地院於七十年
  三月五日核發債權憑證，被上訴人再於七十五年五月二十八日
  以該債權憑證為執行名義，聲請強制執行（案列臺北地院七十
  五年度民執丁字第六００四號）無效果，經臺北地院於同年六
  月十日核發債權憑證；(二)被上訴人另主張：訴外人林素華邀上
  訴人及黃秀枝、林宗科為連帶保證人，向伊借款十萬元，並簽
  發如附表二所示本票一紙為清償方法，詎屆期提示，除部分清
  償外，餘未清償，起訴請求上訴人與林宗科、黃秀枝、林素華
  連帶清償，表明除違約金外，其餘係命清償票據上債務之判決
  ，請依職權宣告假執行，經二四五三號判決命上訴人與林素華
  、林宗科、黃秀枝連帶給付被上訴人七萬五千元及按本金十萬
  元自六十八年五月十六日起至同年六月二十六日止、按七萬五
  千元自六十八年六月二十七日起至清償日止，均按週年利率百
  分之一一計算之利息，並按七萬五千元自六十八年七月十七日
  起至清償日止，按每百元每日一分二厘計算之違約金，並除違
  約金外，其餘給付依職權為假執行宣告確定，被上訴人以二四
  五三號判決為執行名義，聲請臺北地院強制執行，受償二萬九
  千八百四十九元（其中四百七十五元為執行費），臺北地院於
  七十年二月二十三日就執行所得不足部分核發債權憑證，被上
  訴人再於七十五年六月二日以該債權憑證為執行名義，聲請強
  制執行（案列臺北地院七十五年度民執丁字第六０六四號）無
  效果，經臺北地院於同年六月十七日核發債權憑證等事實，有
  起訴書、判決書、債權憑證足按，並經原法院向臺北地院函調
  各該執行事件，經臺北地院函復上開執行卷宗已依規定銷毀，
  惟檢附上開執行卷宗銷毀清冊所載案件起止日可憑，堪信為真
  實。
四按執行名義成立後，如有消滅或妨礙債權人請求之事由發生，
  債務人得於強制執行程序終結前，向執行法院對債權人提起分
  配表異議之訴，強制執行法第四十一條第二項、第十四條第一
  項分別定有明文規定自明。是分配表異議之訴，僅得就執行名
  義成立後，有無消滅或妨礙債權人請求之事由發生，至執行名
  義所認定之債權是否適當，非分配表異議之訴所得斟酌，上訴
  人主張二四五二號判決及二四五三號判決認定之違約金過高云
  云，既非分配表異議之訴所得審酌，上訴人不得據為分配表異
  議之訴之理由，而上訴人於九十八年一月二十三日於系爭執行
  事件聲明異議，就被上訴人所執行之債權為時效抗辯，其所為
  抗辯是否有理，攸關上訴人可否提起分配表異議之訴，茲分述
  如次：
(一)本金債權部分
  第按票據上之權利，對本票發票人，自到期日起算，三年間不
  行使，因時效而消滅；時效中斷者，自中斷之事由終止時，重
  行起算；因起訴而中斷之時效，自受確定判決，或因其他方法
  訴訟終結時，重行起算。經確定判決或其他與確定判決有同一
  效力之執行名義所確定之請求權，其原有消滅時效期間不滿五
  年者，因中斷而重行起算之時效期間為五年，票據法第二十二
  條第一項、民法第一百三十七條分別定有明文。被上訴人於二
  四五二號、二四五三號判決之起訴狀所載事實雖提及消費借貸
  事實，惟既明白表示除違約金外，其餘係命清償票據債務，顯
  見被上訴人係依票據關係請求上訴人給付本金及利息，依民事
  訴訟法第四百條第一項規定，上開判決當僅就為訴訟標的之票
  據關係有既判力，被上訴人辯稱伊係本於票據、連帶保證及消
  費借貸關係為請求云云，與其起訴狀記載不符，尚難採信。被
  上訴人既依票據關係請求上訴人連帶給付，該執行名義所示之
  本金債權，自屬票據債權，此項票據債權時效期間不滿五年，
  因起訴中斷而重行起算之時效期間為五年，而：(1)被上訴人以
  二四五二號確定判決為執行名義，聲請強制執行無效果，經臺
  北地院於七十年三月五日核發債權憑證，該判決所示票據債權
  之請求權時效自七十年三月六日重行起算五年，迄七十五年三
  月五日屆滿五年，被上訴人於同年五月二十八日始再聲請強制
  執行；(2)被上訴人以二四五三號確定判決為執行名義，聲請強
  制執行，就執行所得不足部分，經臺北地院於七十年二月二十
  三日核發債權憑證，該判決所示票據債權之請求權自七十年二
  月二十四日重行起算五年，迄七十五年二月二十三日屆滿五年
  ，被上訴人於同年六月二日始再聲請強制執行，上開二判決所
  示之票據債權均已罹於時效，上訴人於九十八年一月二十三日
  於系爭執行事件聲明異議，就被上訴人主張之票據債權之本金
  為時效抗辯，即無不合。
(二)利息及違約金債權部分
次按利息、紅利、贍養費、退職金及其他一年或不及一年之定
  期給付債權，其各期給付請求權，因五年間不行使而消滅，民
  法第一百二十六條定有明文，遲延利息亦為利息，係賠償債務
  遲延所生相當利息之損害，亦應有上開短期時效規定適用，至
  於按一定利率及遲延日數計算之違約金，名稱雖與遲延利息異
  ，實質上仍為賠償債權人因遲延所受損害，債權人應同樣按時
  收取，其時效期間應與遲延利息相同。查(1)被上訴人以二四五
  二號判決為執行名義，聲請臺北地院強制執行無效果，臺北地
  院於七十年三月五日核發債權憑證，被上訴人再於七十五年五
  月二十八日以該債權憑證為執行名義，聲請強制執行，則該判
  決所示利息及違約金債權於七十年五月二十八日（不含當日）
  以前發生者，已經消滅時效完成；(2)被上訴人以二四五三號判
  決為執行名義，聲請臺北地院強制執行無效果，臺北地院於七
  十年二月二十三日核發債權憑證，被上訴人再於七十五年六月
  二日以該債權憑證為執行名義，聲請強制執行，則該判決所示
  利息及違約金債權於七十年六月二日（不含當日）以前發生者
  ，已經消滅時效完成，上訴人於九十八年一月二十三日於系爭
  執行事件聲明異議，就被上訴人主張之利息及違約金債權為時
  效抗辯，亦無不合，被上訴人辯稱違約金債權一律適用十五年
  時效，尚無可採。
又按消滅時效完成，債務人僅取得為拒絕給付之抗辯權而已，
  其原有之法律關係並未消滅，故原本債權之請求權縱已罹於時
  效，但在債務人行使該抗辯權之前，仍得陸續發生利息及違約
  金，而已發生之利息及違約金並非民法第一百四十六條所稱之
  從權利，其請求權與原本請求權各自獨立，消滅時效亦分別起
  算，原本請求權雖已罹於消滅時效，已發生之利息及違約金請
  求權尚不因而隨同消滅。上訴人係於九十八年一月二十三日始
  於系爭執行事件聲明異議，為時效抗辯之主張，而系爭分配表
  所列利息債權，均係發生於九十七年十一月十九日之前，是除
  前述已罹於時效之利息、違約金債權外，其餘期間之利息及違
  約金債權並不隨同票款本金債權罹於時效而消滅，上訴人主張
  本於本金未償還所產生之利息及違約金，亦應同為罹於時效云
  云，尚非可採。
五被上訴人就二四五二號判決所示之債權，其本金債權及七十年
  五月二十八日之前之利息、違約金債權；就二四五三號判決所
  示之債權，其本金債權及七十年六月二日之前之利息、違約金
  債權均已罹於時效，上訴人並為時效抗辯，則上訴人以其不同
  意系爭分配表所載被上訴人之「債權」、「分配金額」為由，
  提起本件分配表異議之訴，於系爭分配表次序第四項所列被上
  訴人債權原本、債權利息、共計、分配比率欄變更如附件三所
  示範圍內即無不合，應予准許，至上訴人逾上述應予准許部分
  之請求，於法無據，不應准許。原判決就二四五二號判決所示
  之本金債權及七十年五月二十八日之前之利息債權、就二四五
  三號判決所示之本金債權及七十年六月二日之前之利息債權予
  以剔除，洵為正當，被上訴人附帶上訴指摘原判決剔除本金債
  權部分為不當，聲明廢棄，非有理由，至於原判決駁回上訴人
  請求剔除分配表上違約金債權之分配，就二四五二號判決所示
  七十年五月二十八日之前之違約金債權及二四五三號判決所示
  七十年六月二日之前之違約金債權部分，自有不當，上訴論旨
  ，指摘此部分原判決不當，求予廢棄，非無理由，爰由本院改
  判如主文第二項，至超過上開部分之違約金債權，原判決否准
  上訴人剔除之請求，並無不合，上訴論旨指摘上開部分判決不
  當，聲明廢棄，非有理由，應予駁回。
六據上論結，本件上訴人上訴為一部有理由，一部無理由；被上
  訴人附帶上訴為無理由。依民事訴訟法第四百四十九條第一項
  、第四百五十條、第七十九條，判決如主文。
中    華    民    國    99    年    6     月    15    日
                    民事第九庭
                        審判長法  官  黃熙嫣
                              法  官  陳玉完
                              法  官  鄭傑夫
正本係照原本作成。
不得上訴。
中    華    民    國    99    年    6     月    18    日
                              書記官  廖逸柔

司法院資訊處製作；財團法人民間司法改革基金會備份。
